臺灣高等法院高雄分院刑事判決
上　訴　人　臺灣屏東地方法院檢察署檢察官
被　　　告　戊○○
　　　　　　　　　　　弄7號
被　　　告　乙○○
共　　　同
選任辯護人　歐陽志宏　律師
上列上訴人因被告偽造文書案件，不服臺灣屏東地方法院90年度
訴字第806 號中華民國90年12月31日第一審判決（起訴案號：臺
灣屏東地方法院檢察署89年度偵字第4016號、90年調偵字第22號
），提起上訴，經判決後，由最高法院發回更審，本院判決如下
：
    主  文
上訴駁回。
    理  由
一、公訴意旨略以：被告戊○○、乙○○與告訴人丁○○、丙○○係兄弟，其四人之父張萬進（業於民國90年2 月7 日死亡
    ）於民國88年11月間起即已智能退化，不能言語，被告戊○○、乙○○2 人見有機可趁，明知張萬進並未表示要將其所
    有之財產轉讓予其2 人，竟夥同知情之代書己○○ (已判決
    無罪確定)，3人共同基於偽造文書之概括犯意，由戊○○、
    乙○○先將張萬進委由其2 人代為保管之印鑑章交予己○○
    ，於89年5 月5 日偽簽張萬進之署押於土地贈與所有權移轉
    契約書2 份，並由己○○於89年5 月31日持以向屏東縣恆春
    鎮地政事務所行使，將張萬進所有座落恆春鎮○○段465 之
    7 ，（面積3930平方公尺）全部土地以贈與名義過戶予乙○○，另將同段429 地號（面積768 平方公尺）持分二分之一
    、429 之2 （面積7658平方公尺）持分二分之一土地以贈與
    名義過戶予戊○○，致該管承辦人員不察，乃登載於職務上
    掌管之文書，足生損害於地政機關管理地籍資料之正確性與
    張萬進及張萬進繼承人丁○○、丙○○。認被告乙○○、戊○○共同觸犯刑法第216 條、第210 條之行使偽造私文書罪
    嫌。
二、公訴人認被告乙○○、戊○○共同觸犯刑法第216 條、第21
    0 條之行使偽造私文書罪，係以證人甲○○即張萬進主治醫
    生證稱: 「腦部退化，無法表達言語」等語。且張萬進有兒
    子4 人，不可能獨厚被告乙○○、戊○○等情為論據。訊據
    被告乙○○、戊○○均否認偽造文書犯行，各辯稱：「土地
    是父親同意贈與，88年12月8 日曾帶父親張萬進至被告己○○之事務所，填寫土地所有權移轉契約書，並至戶政機關辦
    理印鑑證明，當時張萬進神智仍清楚，只是行動不方便，張
    萬進曾表示因丁○○將現金花光、丙○○又不願與之同住，
    故僅將土地贈與被告2 人」等語。
三、按犯罪事實應依證據認定之，無證據不得認定犯罪事實；又
    不能證明被告犯罪者，應諭知無罪之判決；刑事訴訟法第15
    4 條第2 項、第301 條第1 項分別定有明文。又按刑事訴訟
    法上所謂認定犯罪事實之證據，係指足以認定被告確有犯罪
    行為之積極證據而言，如未能發現相當證據或證據不足以證
    明，自不能以推測或擬制之方法，以為裁判基礎，最高法院
    29年上字第3105號及40年台上字第86號分別著有判例可資參
    照。而認定不利於被告之事實，須依積極證據，茍積極證據
    不足為不利被告之認定時，即應為有利於被告之認定，更不
    必有何有利之證據；又認定犯罪事實所憑之證據，雖不以直
    接證據為限，間接證據亦包括在內，然而無論直接證據或間
    接證據，其為訴訟上之證明，須於通常一般之人均不致有所
    懷疑，而得確信其為真實之程度者，始得據為有罪之認定，
    倘其證明尚未達到此一程度，而有合理之懷疑存在而無從使
    事實審法院得有罪之確信時，即應由法院為諭知被告無罪之
    判決，最高法院亦分別著有30年上字第816 號及76年台上字
    第4986號判例足參。
四、經查：
  (一)張萬進係被告乙○○、戊○○及告訴人丁○○、丙○○之父
    ，已於90年2 月7 日過世，生前並未經法院宣告為禁治產人
    ，經被告乙○○、戊○○及告訴人丁○○、丙○○陳述甚詳
    應堪信為真實。張萬進曾於88年12月8 日至屏東縣恆春鎮戶
    政事務所辦理印鑑證明，由承辦之戶政人員至張萬進乘坐之
    車上以台語詢問，張萬進確實表示要辦理印鑑證明，神智處
    於可以回答問話之狀態等情，業據證人林文洲即恆春鎮戶政
    事務所戶籍員於原審法院審理中具結證稱「張萬進確實表示
    要辦理印鑑登記」等語（見原審卷第62頁），復有該戶政事
    務所91年7 月26日屏恒戶字第0910001305號函並檢附戶役政
    資訊系統作業申請資料二份覆本院前審可稽（見本院上訴卷
    第192-194 頁），證明「張萬進印鑑於88年12月8 日來所辦
    理變更及證明之辦理時間為88年12月8 日13時44分58秒及13
    時46分9 秒。」，按申請印鑑登記應由當事人填具印鑑登記
    申請書及印鑑條各一份親自辦理，印鑑登記辦法第5 條定有
    明文，非他人所能代理，申請印鑑證明則須攜帶印鑑章到場
    比對是否與登記在案之印章同一，始能為之，其委任他人為
    之者，則應由受委任人填具申請書繳驗國民身分證並附繳委
    任書為之，同條例第7 條亦有明文。張萬進既能親自到場表
    示欲辦理印鑑登記及申請印鑑證明，則其雖屬年老體衰，但
    心智並非退化到不能言詞而僅能分辨簡單事務，其既無禁治
    產之宣告，則其為處分其財產，親自到場辦理印鑑登記及申
    請印鑑證明，應具有法律效果。核與代書己○○於本院審理
    時經檢辯雙方交互詰問，證稱: 「89年間已具有地政士或代
    書資格，曾受託辦理本件土地登記，亦因此而受到偵審，原
    審90年11月13日筆錄及原審90年12月20日審理筆錄所述，均
    實在。登記資料在88年12月8 日就寫妥，但因為要申請自耕
    能力證明書，翌年農發條例修正被告才取得證明，故取得自
    耕能力證明書之後才移轉。張榮標先前即帶被告找我辦理。
    」，於原審90年11月13日調查程序中供承「89年5 月5 日土
    地所有權移轉契約書是當天要辦理土地所有權移轉時填上的
    ；乃88年12月8 日在我代書事務所寫好的；寫契約書時張萬
    進本人坐在車上；張萬進行動不方便，坐在外面車上，我寫
    好出去問他說，是否要將土地過戶登記給兒子，他回答說要
    ；張萬進當時意識清楚」、「辦理土地贈與事宜有經過張萬
    進同意，88年12月8 日張萬進由兒子乙○○、戊○○陪同至
    我事務所，表示欲辦理土地贈與，張萬進因行動不便，並未
    下車，是我至車上詢問，張萬進說要將土地過戶予兒子，張
    萬進當時神智清楚，只是有點重聽，因農業發展條例至89年
    1 月26日始修正公布，故本件土地贈與移轉登記延宕至89年
    5 月5 日才辦理」等語相符，證人張月香即張萬進之女於90
    年5 月25日檢察官偵查中亦證稱「張萬進過世之前神智都清
    楚；是有一點老人癡呆，他行動不便，不能講話只有最後插
    管的幾天。」（見台灣屏東地方法院檢察署第3412號偵查卷
    第139 、140 頁）等語。按證人依法具結，擔保其證言係據
    實陳述，其證言依刑事訴訟法第158 條之3 規定，即具有證
    據能力得作為證據。本件證人林文洲、己○○於陳述前具結
    而為陳述，是上開證人之證言即具有證據能力。足徵88年10
    月間張萬進尚有表達語言，辨識事理之能力。是張萬進於88
    年年底時，縱因年老體衰而偶有神智不清之狀況，然其既未
    經宣告為禁治產人，趁其精神狀況較佳時，至戶政機關辦理
    印鑑登記後為財產之處分，實屬合情、合法之事，被告上開
    辯解，與常情無悖，堪以採信。
  (二)證人即張萬進之主治醫師甲○○於偵查中證稱: 「張萬進於
    88年11月間，已腦部退化，無法言語表達」；張萬進之長期
    看護林金葉於偵查中亦證稱「張萬進於88年間無法言語，無
    辨識能力」（見台灣屏東地方法院檢察署第3412號偵查卷第
    80頁），公訴人因而認張萬進於88年11月間已無法正確表達
    言語，不可能同意將土地贈與被告乙○○、戊○○，然張萬
    進之精神狀況並未經完整、詳實之精神鑑定過程加以鑑定，
    卷附祐生醫院病歷資料亦僅於88年11月9 日診斷證明上記載
    「病名左大腿骨折雙下肢癱瘓，醫囑：病人因上述疾病，已
    長期臥床，需要別人照顧、追蹤 (以下空白）」（見台灣屏
    東地方法院檢察署第3412號偵查卷第47頁），並未記載病人
    張萬進腦部已退化，無法表達語言，無辨識能力之症狀，此
    等病狀與上開證人林文洲及被告己○○所稱，見到張萬進當
    時行動不便之情形相符，況依上開病歷記載，張萬進自88年
    9 月間至89年6 月間於祐生綜合醫院診療之病症均為「慢性
    支氣管炎、急性上呼吸道感染、慢性阻塞性氣喘等呼吸系統
    疾病」，與心智精神狀態疾病均無關聯，另病歷上係記載「
    88年11月9 日，診斷證明，『病名: (1)左大腿骨折(2)雙下肢
    癱瘓 (以下空白）。醫囑：病人因上述疾病，已長期臥床，
    需要別人照顧、追蹤』」，告訴人提出之89年6 月7 日出具
    之祐生醫院第659 號診斷證明書則載「88年11月9 日應診，
    病名: 『(1)左大腿骨折，雙下肢癱瘓。(2)腦退化症 (以下空
    白）』。醫囑：『(1)智能退化無語言表達能力及辨識能力。
    (2)長期臥床需專人照顧、追蹤治療 (以下空白）。』」兩相
    比較，病歷表上並無「腦退化症」「智能退化無語言表達能
    力及辨識能力」之問題，何以同一醫師同日之病歷表及診斷
    證明書記載兩歧，病歷表上記載係甲○○醫師之診斷證明「
    原本」，祐生醫院第659 號診斷證明書，則屬依據該原本製
    作之「正本」，二者如有不符，則應以原本為準 (最高法院
    21年上字第1988號判例參照)， 自應以其親自書寫之原本記
    載為可採信。本院將祐生綜合醫院診療之病歷送請高雄醫學
    大學附設中和紀念醫院鑑定張萬進當時是否具言語能力，該
    醫院以94年9 月23日高醫附秘字第0940002793號函復稱「所
    附之病歷不足以判定，目前亦難追溯當時之語言能力」 (亦
    即無從鑑定），自不再送鑑定，惟主治醫師長期追蹤治療之
    病歷記載，並無片語隻字記載與心智精神狀態有關之症狀記
    錄，自屬無此疾患。告訴人於94年10月18日具狀主訴其父張
    萬進於88年11月9 日以前確有「智呆病及兩耳聾極重聽障之
    病，病歷亦同未記載」云云，迭次提出仁人內科診所仁醫字
    第0395號診斷證明書載「85年11月20日應診，病名為『(1)智
    呆症、(2)膝關節變型、(3)行動不便。』，醫囑：『需長期療
    養』」；另健仁醫院94年9 月3 日出具之診斷證明書載「兩
    耳極重度聽障 (以下空白）病人於88年3 月10日至本院檢查
    聽力，當時顯示兩耳聽力均在110 分貝以上，呈現耳聾現象
     (以下空白)」 。另載「診療日期94年9 月3 日」，惟張萬
    進業於90年2 月7 日死亡，豈能於94年9 月3 日赴該醫院診
    療，此部分記載應係錯誤。按祐生綜合醫院之診療病歷表上
    無此記載，不能反推定為有此疾症，況「智呆病 (症）及兩
    耳聾極重聽障」，並不等於心神喪失或精神耗弱，不能處理
    自己之事務。告訴人同一陳述狀亦稱「『最後插管』是過世
    前灌食而已。」，與證人張月香即張萬進之女於90年5 月25
    日檢察官偵查中證稱「張萬進過世之前神智都清楚；是有一
    點老人癡呆，他行動不便，不能講話只有最後插管的幾天」
    （見台灣屏東地方法院檢察署第3412號偵查卷第139 、 140
    頁）等語正不謀而合，益徵此一插管之治療，係因病患年老
    體衰食慾不振或吞嚥困難，而由醫師插鼻胃管用以灌食補充
    營養，與心智障礙無關，縱使此時因插鼻胃管導致言語困難
    ，亦與先前之心智能力無關。證人張月香所謂「是有一點老
    人癡呆。」亦非心神喪失或精神耗弱。尤以意志之表達，不
    限言語一端，不流利之言語或不能言語而以其他肢體動作或
    情緒表見，同樣能為意識之表達。
  (三)按醫師法第12條規定: 「醫師執行業務時應製作病歷，記載
    病人姓名、出生年月日、性別、住址、職業、病名、診斷及
    治療情形。」，證人甲○○既長期為張萬進之診治醫師，若
    如其於偵查中所言: 「張萬進於88年11月間，已腦部退化，
    無法言語表達」，何以既由其長期診治，卻於其所職掌之病
    歷，無片言隻字為此記載，所述自屬無稽。看護林金葉於偵
    查所稱「張萬進於88年間無法言語，無辨識能力」，其既非
    醫師，卻為此反於張萬進之女即證人張月香所證稱「張萬進
    過世之前神智都清楚；是有一點老人癡呆，他行動不便，不
    能講話只有最後插管的幾天」等語，林金葉所述，亦非可信
    。檢察官於本院審理時已捨棄再傳訊證人甲○○及看護林金
    葉，爰不再傳訊，附此敘明。
  (四)公訴人又以若己○○之辯解屬實，為何於辦理印鑑證明及簽
    訂土地贈與所有權移轉契約書後近半年始辦理土地移轉登記
    ？此舉顯違常情，認定被告等人所辯不足採信，然被告乙○○、戊○○2 人本無自耕農身分，直至89年1 月26日農業發
    展條例修正公布，行政院農業委會於89年2 月15日訂定農業
    用地做農用證明核發暫行處理原則後，被告乙○○、戊○○
    始能依上開規定，辦理農地贈與移轉事宜，並無違背常情之
    處。
  (五)綜上所述，公訴人認定被告乙○○、戊○○犯罪所憑之證據
　　，即未達通常一般人均不致有所懷疑，而得以確信其為真實
  　之程度，此外復查無其他積極證據足認被告乙○○、戊○○
    有公訴人所指之犯行，揆諸前揭法條及判例，自不能遽以刑
    法第216 條、第210 條之行使偽造私文書罪相繩。
五、原審為被告乙○○、戊○○無罪之諭知，經核尚無不合，檢
    察官上訴意旨仍執陳詞，指摘原判決不當，求為有罪之判決
    ，參酌最高法院91年度台上字第5846號判決意旨：「法院固
    得依職權調查證據，但並無蒐集證據之義務。蒐集證據乃檢
    察官或自訴人之職責，事實審法院應以調查證據為其主要職
    責，其調查之範圍，亦以審判中所存在之一切證據為限，案
    內不存在之證據，即不得責令法院為發現真實，應依職權從
    各方面蒐集證據。」之意旨，認本件公訴人並未提出證據證
    明被告乙○○、戊○○犯罪。上訴無理由，應予駁回。
六、另被告己○○部分，已經判決確定，不另論列，附此敘明。
七、移送併辦之台灣高雄地方法院檢察署92年度偵字第15077 號
    乙○○等侵占案，此部分未經起訴，而本案起訴之部分，既
    經判決無罪，如上所述，移送併辦之部分，即與之無裁判上
    一罪之不可分關係，本院就此部分自不得加以審判。應退回
    檢察官依法處理（最高法院88年度台上字第3484號判決意旨
    參照）。
據上論斷，應依刑事訴訟法第368條，判決如主文。
本案經檢察官彭南雄到庭執行職務。
中　　華　　民　　國　　94　　年　　10　　月　　27　　日
                  刑事第二庭    審判長法  官  林正雄
                                      法  官  黃壽燕
                                      法  官  陳啟造
以上正本證明與原本無異。
被告不得上訴。
檢察官如不服本判決應於收受本判決後10日內向本院提出上訴書
狀，其未敘述上訴理由者，並得於提起上訴後10日內向本院補提
理由書狀（均須按他造當事人之人數附繕本）「切勿逕送上級法
院」。
中　　華　　民　　國　　94　　年　　10　　月　　27　　日
　　　　　　　　　　　　　　　　　　　書記官  黃琳群
